---
title: "Tugas 3 MPDW"
author: "Azzahra Adelia Putri"
date: "2023-09-18"
output: html_document
---

## Packages
```{r}
library(rio)
library(dLagM)
library(dynlm)
library(MLmetrics)
library(lmtest)
library(car)
```

## Impor Data
Peubah x yang digunakan adalah Open dan peubah y yang digunakan adalah High.
```{r}
data <- import("https://raw.githubusercontent.com/azzhraadelia/PrakMPDW/main/Pertemuan%203/Data%20tugas%203.csv")
head(data)
```

## Pembagian Data

Split data
```{r}
train <- data[1:80,]
test <- data[81:100,]
```

data time series
```{r}
train.ts <- ts(train)
test.ts <- ts(test)
data.ts <- ts(data)
```

## Model Koyck
```{r}
model.koyck <- koyckDlm(x=train$open, y=train$high)
summary(model.koyck)
AIC(model.koyck)
BIC(model.koyck)
```
Dari hasil tersebut, didapat bahwa ahwa peubah $x_t$ dan $y_{t-1}$ memiliki nilai $P-Value<0.05$. Hal ini menunjukkan bahwa peubah $x_t$ dan $y_{t-1}$ berpengaruh signifikan terhadap $y$. Adapun model keseluruhannya sebagai berikut.
$$
\hat{Y_t}=-0.09472 +1.24490X_t-0.21324Y_{t-1}
$$

## Peramalan dan Akurasi
Berikut adalah hasil peramalan y untuk 20 periode kedepan menggunakan model koyck
```{r}
fore.koyck <- forecast(model = model.koyck, x=test$open, h=20)
fore.koyck
mape.koyck <- MAPE(fore.koyck$forecasts, test$high)
#akurasi data training
GoF(model.koyck)
```

## Regression With Distributed Lag
### Pemodelan (Lag=2)
```{r}
model.dlm <- dlm(x = train$open,y = train$high , q = 2)
summary(model.dlm)
AIC(model.dlm)
BIC(model.dlm)
```
Dari hasil diatas, didapat bahwa $P-value$ dari intercept dan $x_{t-1}<0.05$. Hal ini menunjukkan bahwa intercept dan $x_{t-1}$ berpengaruh signifikan terhadap $y$. Adapun model keseluruhan yang terbentuk adalah sebagai berikut.
$$
\hat{Y_t}=-0.02579+1.02687X_t-0.02570X_{t-1}+0.01691X_{t-2}
$$

### Permalan dan Akurasi
Berikut merupakan hasil peramalan $y$ untuk 20 periode kedepan
```{r}
fore.dlm <- forecast(model = model.dlm, x=test$open, h=20)
fore.dlm
mape.dlm <- MAPE(fore.dlm$forecasts, test$high)
#akurasi data training
GoF(model.dlm)
```

### Lag Optimum
Penentuan Lag Optimum
```{r}
finiteDLMauto(formula = high ~ open,
              data = data.frame(train), q.min = 1, q.max = 6,
              model.type = "dlm", error.type = "AIC", trace = FALSE)
```
Berdasarkan output tersebut, lag optimum didapatkan ketika lag=6. Selanjutnya dilakukan pemodelan untuk lag=6

## Model dlm dengan lag optimum
```{r}
model.dlm2 <- dlm(x = train$open,y = train$high , q = 6)
summary(model.dlm2)
AIC(model.dlm2)
BIC(model.dlm2)
```
Dari hasil tersebut terdapat beberapa peubah yang berpengaruh signifikan terhadap taraf nyata 5% yaitu $x_t$ dan $x_{t-3}$. Adapun keseluruhan model yang terbentuk adalah
$$
\hat{Y_t}=0.138197+0.919464X_t+...+0.009325X_{t-6}
$$

Adapun hasil peramalan 20 periode kedepan menggunakan model tersebut adalah sebagai berikut
```{r}
#peramalan dan akurasi
fore.dlm2 <- forecast(model = model.dlm2, x=test$open, h=20)
mape.dlm2<- MAPE(fore.dlm2$forecasts, test$high)
#akurasi data training
GoF(model.dlm2)
```
Model tersebut merupakan model yang sangat baik dengan nilai MAPE yang kurang dari 10%.

## Model Autoregressive
### Pemodelan
```{r}
model.ardl <- ardlDlm(x = train$open, y = train$high, p = 1 , q = 1)
summary(model.ardl)
AIC(model.ardl)
BIC(model.ardl)
```
Hasil di atas menunjukkan bahwa peubah $x_{t}$,
hasil uji t menunjukkan nilai-p pada peubah $<0.05$ Hal ini menunjukkan
bahwa peubah $x_{t}$ berpengaruh signifikan terhadap $y_t$, sementara $x_{t-1}$ dan $y_{t-1}$ tidak berpengaruh signifikan terhadap $y_t$.
Model keseluruhannya adalah sebagai berikut:
$$
\hat{Y}=-0.0351+0.9784X_t-0.1158X_{t-1}+0.1546Y_{t-1}
$$

### Peramalan dan Akurasi
```{r}
fore.ardl <- forecast(model = model.ardl, x=test$open, h=20)
fore.ardl
```
Data di atas merupakan hasil peramalan untuk 20 periode ke depan menggunakan Model Autoregressive dengan $p=1$ dan $q=1$.

```{r}
mape.ardl <- MAPE(fore.ardl$forecasts, test$high)
mape.ardl
#akurasi data training
GoF(model.ardl)
```
Berdasarkan akurasi di atas, terlihat bahwa nilai MAPE keduanya tidak jauh berbeda. Artinya, model regresi dengan distribusi lag ini tidak `overfitted` atau `underfitted`

### Lag Optimum
```{r}
#penentuan lag optimum
model.ardl.opt <- ardlBoundOrders(data = data.frame(data), ic = "AIC", 
                                  formula = high ~ open )
min_p=c()
for(i in 1:6){
  min_p[i]=min(model.ardl.opt$Stat.table[[i]])
}
q_opt=which(min_p==min(min_p, na.rm = TRUE))
p_opt=which(model.ardl.opt$Stat.table[[q_opt]] == 
              min(model.ardl.opt$Stat.table[[q_opt]], na.rm = TRUE))
data.frame("q_optimum" = q_opt, "p_optimum" = p_opt, 
           "AIC"=model.ardl.opt$min.Stat)
```
Dari tabel di atas, dapat terlihat bahwa nilai AIC terendah didapat ketika $p=9$ dan $q=1$, yaitu sebesar `-188.6617`. Artinya, model autoregressive optimum didapat ketika $p=9$ dan $q=1$.

Selanjutnya dapat dilakukan pemodelan dengan nilai $p$ dan $q$ optimum seperti inisialisasi di langkah sebelumnya.

### Dengan lag optimum (p=9 dan q=1)
```{r}
model1.ardl.opt1 <- ardlDlm(x = train$open, y = train$high, p = 9 , q = 1)
summary(model1.ardl.opt1)
AIC(model1.ardl.opt1)
BIC(model1.ardl.opt1)
```
Hasil di atas menunjukkan bahwa peubah
$x_{t}, x_{t-2}, x_{t-3}$, hasil uji t menunjukkan
nilai-p pada peubah $<0.05$ Hal ini menunjukkan bahwa peubah
$x_{t}, x_{t-2}, x_{t-3}$ berpengaruh signifikan
terhadap $y_t$. Model keseluruhannya adalah sebagai berikut:
$$
\hat{Y_t}=0.11926+0.84059X_t+...-0.03340 X_{t-9}+0.28664Y_{t-1}
$$

### Peramalan dan Akurasi model Autoregressive dengan lag optimum (p=9 dan q =2)
```{r}
# peramalan 20 periode kedepan
frc.ardl.opt <- forecast(model = model1.ardl.opt1, x=test$open, h=20)
frc.ardl.opt
#akurasi data test
mape1.ardl.opt <- MAPE(frc.ardl.opt$forecasts, test$high)
mape1.ardl.opt
#akurasi data training
GoF(model1.ardl.opt1)
```
Berdasarkan akurasi di atas, terlihat bahwa nilai MAPE keduanya tidak
jauh berbeda. Artinya, model regresi dengan distribusi lag ini
tidak `overfitted` atau `underfitted`

## Pemodelan DLM & ARDL dengan Library `dynlm`
```{r}
#sama dengan model dlm lag=2
cons_lm1 <- dynlm(high ~ open+L(open)+L(open,2),data = train.ts)
summary(cons_lm1)
#sama dengan dlm lag optimum (lag=6)
cons_lm2 <- dynlm(high ~ open+L(open)+L(open,2)+L(open,3)+L(open,4)+L(open,5)+L(open,6),data = train.ts)
summary(cons_lm2)
#sama dengan model ardl p=1 q=1
cons_lm3 <- dynlm(high ~ open+L(open)+L(high),data = train.ts)
summary(cons_lm3)
#sama dengan ardl lag optimum (p=9 dan q=1)
cons_lm4 <- dynlm(high ~ open+L(open)+L(open,2)+L(open,3)+L(open,4)+L(open,5)+L(open,6)+L(open,7)+L(open,8)+L(open,9)+L(high),data = train.ts)
summary(cons_lm4)
```

### SSE
```{r}
deviance(cons_lm1)
deviance(cons_lm2)
deviance(cons_lm3)
deviance(cons_lm4)
```

### Autokorelasi
```{r}
#durbin watson
dwtest(cons_lm1)
dwtest(cons_lm2)
dwtest(cons_lm3)
dwtest(cons_lm4)
```

### Heterogenitas
```{r}
bptest(cons_lm1)
bptest(cons_lm2)
bptest(cons_lm3)
bptest(cons_lm4)
```

### Kenormalan
```{r}
shapiro.test(residuals(cons_lm1))
shapiro.test(residuals(cons_lm2))
shapiro.test(residuals(cons_lm3))
shapiro.test(residuals(cons_lm4))
```

## Perbandingan Model
```{r}
akurasi <- matrix(c(mape.koyck, mape.dlm, mape.dlm2, mape.ardl, mape1.ardl.opt))
row.names(akurasi3)<- c("Koyck","DLM 1","DLM optimum","Autoregressive p=1,q=1", "Autoregressive optimum (p=9,q=1)")
colnames(akurasi) <- c("MAPE")
akurasi
```
Berdasarkan nilai MAPE, model paling optimum didapat pada Model Autoregressive p=1,q=1  karena memiliki nilai MAPE yang terkecil.

### Plot
```{r}
par(mfrow=c(1,1))
plot(test$open, test$high, type="b", col="black")
points(test$open, fore.koyck$forecasts,col="red")
lines(test$open, fore.koyck$forecasts,col="red")
points(test$open, fore.dlm$forecasts,col="blue")
lines(test$open, fore.dlm$forecasts,col="blue")
points(test$open, fore.dlm2$forecasts,col="orange")
lines(test$open, fore.dlm2$forecasts,col="orange")
points(test$open, fore.ardl$forecasts,col="green")
lines(test$open, fore.ardl$forecasts,col="green")
points(test$open, frc.ardl.opt$forecasts,col="yellow")
lines(test$open, frc.ardl.opt$forecasts,col="yellow")
legend("topleft",c("aktual", "Koyck","DLM 1","DLM optimum","Autoregressive p=1,q=1", "Autoregressive optimum (p=9,q=1)"), lty=1, col=c("black","red","blue","orange","green","yellow"), cex=0.5)
```
Berdasarkan plot tersebut, terlihat bahwa plot yang paling mendekati data aktualnya adalah Autoregressive optimum (p=9,q=1), sehingga dapat disimpulkan model terbaik dalam hal ini adalah model Autoregressive optimum (p=9,q=1)
