---
title: "Tugas 67 MPDW"
author: "Azzahra Adelia Putri"
date: "2023-10-16"
output: html_document
---
## Pemanggilan Packages
```{r}
library(ggplot2)
library(tsibble)
library(tseries)
library(MASS)
library(forecast)
library(TSA)
library(TTR)
library(aTSA)
library(graphics)
library(readxl)
```
## Impor Data
```{r}
data <- read_excel("C:/Users/Asus/Downloads/data suhu palembang.xlsx", sheet=2)
head(data)
```
### Ubah ke data Time Series
```{r}
data.ts <- ts(data$temp)
```
### Plot Time Series
```{r}
ts.plot(data.ts, xlab="Time Period ", ylab="Suhu Palembang", 
        main = "Time Series Plot")
points(data.ts)
```
Plot deret waktu di atas menunjukkan bahwa data tidak stasioner dalam rataan, ditandai dengan data yang tidak menyebar di sekitar nilai tengahnya. Berdasarkan pola data, pembagian data latih dan data uji ditetapkan dengan proporsi 79%:21%.

### Plot Data Latih
```{r}
data.train <- data.ts[1:126]
head(data.train)
plot.ts(data.train, lty=1, xlab="Time Period", ylab="Suhu", main="Plot Data Train")
```
Berdasarkan plot data train deret waktu di atas menunjukkan bahwa data tidak stasioner dalam rataan, ditandai dengan data yang tidak menyebar di sekitar nilai tengahnya.

### Plot Data Uji
```{r}
data.test <- data.ts[127:200]
head(data.test)
plot.ts(data.test, lty=1, xlab="Time Period", ylab="Suhu", main="Plot Data Test")
```
Berdasarkan plot data test deret waktu di atas menunjukkan bahwa data tidak stasioner dalam rataan, ditandai dengan data yang tidak menyebar di sekitar nilai tengahnya.

## Uji Stasioneritas Data
### Plot ACF
```{r}
acf(data.train)
```
Berdasarkan plot ACF, terlihat bahwa plot ACF data menurun secara perlahan (tails of slowly). Hal ini juga menjadi indikasi bahwa data tidak stasioner dalam rataan.

### Uji ADF
```{r}
tseries::adf.test(data.train)
```
$H_0$ : Data tidak stasioner dalam rataan

$H_1$ : Data stasioner dalam rataan

Berdasarkan uji ADF tersebut, didapat *p-value* sebesar 0.07454 yang lebih besar dari taraf nyata 5% dan menandakan bahwa data tidak stasioner dalam rataan. Hal ini sesuai dengan hasil eksplorasi menggunakan plot time series dan plot ACF

### Plot Box-Cox
```{r}
index <- seq(1:126)
bc = boxcox(data.train~index, lambda = seq(-6,16,by=0.01))
#Nilai Rounded Lambda
lambda <- bc$x[which.max(bc$y)]
lambda
#SK
bc$x[bc$y > max(bc$y) - 1/2 * qchisq(.95,1)]
```
Gambar di atas menunjukkan nilai *rounded value* ($\lambda$) optimum sebesar **5.21** dan pada selang kepercayaan 95% nilai memiliki batas bawah **-4.95** dan batas atas **15.82**. Selang tersebut memuat nilai satu sehingga dapat dikatakan bahwa data bangkitan stasioner dalam ragam.

Kesimpulan : Stasioner dalam Ragam, Tidak Stasioner dalam Rataan


## Penanganan Ketidakstasioneran Data
```{r}
train.diff <- diff(data.train,differences = 1) 
plot.ts(train.diff, lty=1, xlab="Time Period", ylab="Suhu", main="Plot Difference Data Train")
```
Berdasarkan plot data deret waktu, terlihat bahwa data sudah stasioner dalam rataan ditandai dengan data bergerak pada nilai tengah tertentu (tidak terdapat trend ataupun musiman pada data).

### Plot ACF
```{r}
acf(train.diff)
```
Berdasarkan plot ACF, terlihat bahwa plot ACF pada data tersebut cenderung *tails off* dan membentuk gelombang sinus.Hal ini menandakan data sudah stasioner dalam rataan dan ketidakstasioneran data telah berhasil tertangani.

### Uji ADF
```{r}
tseries::adf.test(train.diff)
```
$H_0$ : Data tidak stasioner dalam rataan

$H_1$ : Data stasioner dalam rataan

Berdasarkan uji ADF tersebut, didapat *p-value* sebesar 0.01 yang lebih kecil dari taraf nyata 5% dan menandakan bahwa data stasioner dalam rataan. Hal ini sesuai dengan hasil eksplorasi menggunakan plot time series dan plot ACF

## Identifikasi Model
### Plot ACF
```{r}
acf (train.diff)
```
### Plot PACF
```{r}
pacf(train.diff)
```
### Plot EACF
```{r}
eacf(train.diff)
```
Identifikasi model menggunakan plot EACF dilakukan dengan melihat ujung segitiga pada pola segitiga nol. Dalam hal ini model tentatif yang terbentuk adalah ARIMA(1,1,1), ARIMA(2,1,1), dan ARIMA(3,1,1)

## Pendugaan Parameter Model Tentatif
### ARIMA(1,1,1)
```{r}
model1.da=Arima(train.diff, order=c(1,1,1),method="ML")
summary(model1.da) #AIC=55.27
```
```{r}
lmtest::coeftest(model1.da)
```

### ARIMA(2,1,1)
```{r}
model2.da=Arima(train.diff, order=c(2,1,1),method="ML")
summary(model2.da) #AIC=55.94
```
```{r}
lmtest::coeftest(model2.da)
```

### ARIMA(3,1,1)
```{r}
model3.da=Arima(train.diff, order=c(3,1,1),method="ML")
summary(model3.da) #AIC=56.06
```
```{r}
lmtest::coeftest(model3.da)
```
Berdasarkan pendugaan parameter di atas, nilai AIC terkecil dimiliki oleh model ARIMA(1,1,1), sehingga model yang dipilih adalah model ARIMA(1,1,1).

## Analisis Sisaan
### Eksplorasi Sisaan
```{r}
sisaan.da <- model1.da$residuals 
par(mfrow=c(2,2)) 
qqnorm(sisaan.da) 
qqline(sisaan.da, col = "blue", lwd = 2) 
plot(c(1:length(sisaan.da)),sisaan.da) 
acf(sisaan.da) 
pacf(sisaan.da) 
```
### Uji Formal
#### Sisaan menyebar normal
```{r}
ks.test(sisaan.da,"pnorm")
```
karena p-value < 0.05 maka sisaan tidak menyebar normal.

#### Sisaan saling bebas
```{r}
Box.test(sisaan.da, type = "Ljung")
```
karena p-value > 0.05 maka sisaan saling bebas.

#### Sisaan Homogen
```{r}
Box.test((sisaan.da)^2, type = "Ljung") 
```
karena p-value > 0.05 maka sisaan homogen.

#### Nilai harapan sisaan sama dengan nol
```{r}
t.test(sisaan.da, mu = 0, conf.level = 0.95)
```
karena p-value > 0.05 maka nilai harapan sisaan sama dengan nol.

## Peramalan
Peramalan dilakukan menggunakan fungsi forecast() . Contoh peramalan berikut ini dilakukan untuk 12 hari ke depan.
```{r}
ramalan.da <- forecast::forecast(model1.da, h = 12) 
ramalan.da
```
```{r}
data.ramalan.da <- ramalan.da$mean
plot(ramalan.da)
```
Berdasarkan hasil plot ramalan di atas, dapat dilihat bahwa ramalan ARIMA(1,1,1) cenderung stabil hingga akhir periode. Selanjutnya, dapat dicari nilai akurasi antara hasil ramalan dengan data uji sebagai berikut.

```{r}
data.train <- data$temp
data.train <- ts(data.train)
pt_1 <- data.train[126] #nilai akhir data latih
hasil.forc.Diff <- data.ramalan.da
hasil <- diffinv(hasil.forc.Diff, differences = 1) + pt_1
#has.1 sama hasilnta dengan: cumsum(c(pt_1,hasil.forc.Diff))
ts.plot(data.train, hasil)
```
```{r}
perbandingan.da<-matrix(data=c(head(test.ts, n=12), hasil[-1]),
                     nrow = 12, ncol = 2)
colnames(perbandingan.da)<-c("Aktual","Hasil Forecast")
perbandingan.da
```
```{r}
accuracy(ts(hasil[-1]), head(data.test, n=12))
```

